【裁判字號】    99,家上,11
【裁判日期】    990512
【裁判案由】    履行同居
【裁判全文】
臺灣高等法院高雄分院民事判決          99年度家上字第11號
上  訴  人  甲○○
被上訴人    乙○○
上列當事人間請求履行同居事件，上訴人對於民國99年1 月25日
臺灣高雄地方法院98年度婚字第942 號第一審判決提起上訴，本
院於99年4 月28日言詞辯論終結，判決如下：
    主  文
上訴駁回。
第二審訴訟費用由上訴人負擔。
    事實及理由
一被上訴人起訴主張：兩造於民國91年3 月1 日結婚，婚後共同
  居住在上訴人母親戴招治所有之高雄市○○區○○里○○路21
  2 號4 樓住處，嗣於98年5 月初戴招治欲變賣該住所，詎上訴
  人竟表示日後要與戴招治同住，不願與被上訴人一起生活，並
  於戴招治限期被上訴人於98年5 月31日前遷離該房屋後，亦於
  98年6 月1 日寫「今天你最好在我下班前把屁和你要的東西拿
  走，否則我會開始丟不屬於我的東西，因期限已到」等語字條
  黏貼於門口，要求被上訴人搬離，並於98年6 月18日將門鎖置
  換，被上訴人不得已暫住高雄縣橋頭鄉○○○路168 號二姊住
  處及娘家等處所，然被上訴人未因此而動搖與上訴人一同生活
  之意願，復於98年7 月2 日要求上訴人與其租屋同住，又遭上
  訴人拒絕，提起本件訴訟等語。求為判決：上訴人應與被上訴
  人同居。（原審為被上訴人勝訴之判決，經上訴人聲明不服）
  於本院聲明如主文所示。
二上訴人則以：其母親戴招治於95年罹患溶血性貧血症而與兩造
  同住時，被上訴人回家後對戴招治不聞不問，致戴招治對被上
  訴人心存芥蒂，其因恐家庭氣氛不融洽，擔心被上訴人與戴招
  治間再起衝突，且亦無維繫婚姻關係之意願，不願再與被上訴
  人同住，請求駁回被上訴人之訴等語置辯。於本院聲明：(一)原
  判決廢棄。(二)被上訴人在第一審之訴駁回。
三兩造所不爭執之事項：
(一)兩造於91年3 月1 日結婚，婚後共同居住在上訴人母親戴招治
  所有之高雄市○○區○○里○○路212 號4 樓住處，嗣於98年
  5 月初戴招治欲變賣該住所，上訴人即表示日後要與戴招治同
  住，不願與被上訴人一起生活，並於戴招治限期被上訴人於98
  年5 月31日前遷離該房屋後，亦於98年6 月1 日寫「今天你最
  好在我下班前把屁和你要的東西拿走，否則我會開始丟不屬於
  我的東西，因期限已到」等語字條黏貼於門口，要求被上訴人
  搬離，並於98年6 月18日將門鎖置換。
(二)兩造係自98年6 月18日開始分居2 處，被上訴人係居住高雄縣
  橋頭鄉○○○路168 號、上訴人則居住於高雄市○○區○○街
  52號。
四協商整理兩造爭點為：上訴人有無拒絕履行同居之正當理由？
(一)按婚姻乃以終身共同生活為目的之結合關係，兩造婚姻關係既
  仍存續，依法即互負同居義務。上訴人動輒回家居住，顯與夫
  妻同居，共同生活之目的不相符合。上訴人並無不能同居之正
  當理由，從而，被上訴人訴請上訴人履行同居，即應准許，最
  高法院84年度台上字第2862號裁判要旨可資參照。次按所指不
  能同居之正當理由，應如同司法院大法官會議釋字第147 號解
  釋所示，於夫與他人同居、納妾等，違反夫妻互負之貞操義務
  ，在是項行為終止以前，妻主張不履行同居義務，始有民法第
  1001條但書之正當理由。易言之，婚姻關係存續中夫妻一方除
  有客觀上不能同居之正當理由外，即互負有同居之義務，如一
  方未盡此義務，他方訴請履行同居，自應准許。
(二)經查：兩造於91年3 月1 日結婚，婚後共同居住在上訴人母親
  戴招治所有之高雄市○○區○○里○○路212 號4 樓住處，嗣
  於98年5 月初戴招治欲變賣該住所，上訴人即表示日後要與戴
  招治同住，不願與被上訴人一起生活，並於戴招治限期被上訴
  人於98年5 月31日前遷離該房屋後，亦於98年6 月1 日寫「今
  天你最好在我下班前把屁和你要的東西拿走，否則我會開始丟
  不屬於我的東西，因期限已到」等語字條黏貼於門口，要求被
  上訴人搬離，並於98年6 月18日將門鎖置換。致兩造自98年6
  月18日開始分居2 處，被上訴人係居住高雄縣橋頭鄉○○○路
  168 號、上訴人則居住於父母親之住所即高雄市○○區○○街
  52號等節，為兩造所不爭執（見本院卷第28頁至第29頁），並
  有上訴人不爭執其真正之戶籍謄本、存證信函、書信等影本在
  卷足稽（見本院卷第27頁、原審卷第6 頁至第9 頁），自堪認
  兩造婚姻關係仍存續中，且因兩造婚後原約定住所地為高雄市
  楠梓區○○里○○路212 號4 樓，嗣上訴人自行遷離該址返回
  父母住處，並拒絕被上訴人居住該處而更換門鎖，致被上訴人
  必需遷離該住所。亦即兩造自此未能同居，乃因上訴人拒絕繼
  續提供婚後約定之住所與被上訴人同居所致。
(三)次查：被上訴人復於98年7 月2 日至高雄市○○區○○街52號
  上訴人現住處，表示要與上訴人同住，惟上訴人以該房屋為其
  父親所有，而其父親不同意被上訴人搬入同住，被上訴人雖將
  行李放入上訴人車內，惟仍遭上訴人拒絕而推出，最終被上訴
  人乃因上訴人拒絕與其於高雄市○○區○○街52號同居而離去
  一節，為上訴人所自認（見本院卷第29頁），亦有當日衝突後
  被上訴人對上訴人之母戴招治提出傷害及妨害自由告訴之臺灣
  高雄地方法院檢察署99年度偵字第1428號起訴書，附卷可憑（
  見本院卷第73頁）。足認被上訴人一再向上訴人請求同居，均
  遭上訴人拒絕。
(四)末查：上訴人雖以兩造曾協議離婚，始由其將被上訴人之物品
  遷往高雄縣橋頭鄉○○○路168 號，兩造自無需同居等語，惟
  為被上訴人所否認。佐以戴招治寄與被上訴人之存證信函只要
  求被上訴人遷出私人物品，上訴人留與被上訴人之字條亦只表
  明「因期限已到」、「我們已經無緣了，你再皮也沒有辦法挽
  回了」、「離婚對彼此也算一種解脫」等語（見原審卷第8 頁
  、第9 頁），亦即上開文書對兩造已協議離婚、分居均未提及
  ，依常情而論，若兩造確曾協議離婚、分居，則戴招治及上訴
  人應會以此為由，要求被上訴人遷離，惟上開文書不僅毫無隻
  字片語敘及此事，甚至上訴人還勸被上訴人同意離婚，並譏諷
  被上訴人不願離婚遷移，如此自應認兩造並未曾協議離婚、分
  居。上訴人既未能舉證證明兩造確曾協議離婚及分居，則揆諸
  首揭說明，其以此拒絕履行同居，自非正當。
(五)至上訴人復以被上訴人遷居他處後，竟返回高雄市○○區○○
  街32巷15號屋內噴漆，兩造已無夫妻之情，又被上訴人無法善
  待上訴人之母，而上訴人需與母親共住，復傷害家犬並遺棄之
  ，因被上訴人所為造成其精神極大痛苦，並已影響工作，致上
  訴人無法與其同居；兩造應協議離婚，才不致浪費青春；另被
  上訴人於98年7 月2 日被拒絕同居後，竟對母親提出告訴，並
  遭起訴，兩造實已無法同居等語。惟查：
1.兩造自98年6 月18日起未能同居，乃係上訴人先行拒絕繼續提
  供婚後約定之住所與被上訴人同居所致，業如前述，而被上訴
  人於傢俱噴以「老公我要跟你住在一起」一節，固有上訴人提
  出之照片在卷可佐（見本院卷第64頁至第66頁）。然依上訴人
  之主張此既發生於兩造分居之後，且在客觀上，被上訴人所表
  明之意思並無何可致人恐慌之處，再者，該等噴漆乃可以溶劑
  去除，係眾所週知，如此尚難以被上訴人因遭上訴人拒絕履行
  同居後，一時情緒反應過激而在傢俱上噴字表明欲與上訴人同
  居之意願，即認定屬上訴人拒絕履行同居之正當理由。
2.上訴人之母固曾罹患骨質鬆症、第12胸椎、第1 、4 、5 腰椎
  壓迫性骨折、自體免疫溶血性貧血等疾病而住院及門診治療一
  節，有被上訴人不爭執其真正之診斷證明書2 紙在卷可稽（見
  本院卷第70頁至第71頁）。惟上訴人係主張被上訴人對其母病
  後療養時不聞不問，並未曾表示被上訴人有何虐待行為，而係
  上訴人之母對被上訴人心存芥蒂，上訴人恐家庭氣氛不融洽及
  兩人起衝突而拒絕同居等語（見本院卷第25頁、原審卷第22頁
  至第23頁），足認被上訴人並無何虐待上訴人母親之行為，僅
  其未積極照料上訴人之母，致上訴人之母情緒不滿。因被上訴
  人並無虐待上訴人母親之行為，被上訴人又一再表示願至上訴
  人現與父母同住之處所履行同居（見本院卷第26頁），則上訴
  人以其母對被上訴人心存芥蒂即拒絕與被上訴人同居，尚難認
  屬正當理由。
3.上訴人主張被上訴人傷害家犬並遺棄之等語，業據被上訴人否
  認，且表明無法帶走該犬係因上訴人更換門鎖所致，乃合於情
  理，而上訴人就此部分並未舉證以實其說，自不足採。
4.上訴人於本院表示願給付被上訴人新臺幣20萬元，與其離婚，
  惟被上訴人則明確表示不願離婚，且願待上訴人同意其搬入時
  前往同居等語（見本院卷第28頁）。足認被上訴人並無意願離
  婚。如此上訴人尚不得以兩造應協議離婚為由，拒絕履行同居
  。
5.被上訴人於98年7 月2 日前往上訴人現所在處所請求履行同居
  ，遭上訴人推開，且兩造爭執期間，上訴人之母乃加入拉扯被
  上訴人，而僵持半個多小時一節，業據上訴人自認明確（見本
  院卷第29頁），且上訴人之母戴招治拉扯及當街辱罵被上訴人
  之過程經錄影存證，亦經臺灣高雄地方法院檢察署檢察官勘驗
  無訛，有該署99年度偵字第1428號起訴書在卷可據（見本院卷
  第73頁反面）。足認被上訴人僅為請求與上訴人同居，即遭上
  訴人及其母推擠拉扯，及當眾受辱。被上訴人雖因此對上訴人
  之母提起告訴，惟係可歸責於上訴人及戴招治，被上訴人僅為
  保障自己之人格尊嚴而行使告訴權。況且，此乃屬告訴乃論之
  刑事案件，兩造非不可經由調處協商，冰釋誤會前嫌，由被上
  訴人撤回告訴。因此尚屬上訴人所引起之不當行為，上訴人以
  被上訴人被拒絕同居後，竟對母親提出告訴，並遭起訴為由拒
  絕同居，仍不足認屬正當理由。
五綜上所述，上訴人主張拒絕履行同居之事由，均非屬正當理由
  。從而，被上訴人本於兩造婚姻關係，請求上訴人履行同居義
  務，為有理由，應予准許。是則原審判命上訴人應履行同居，
  於法並無不合。上訴意旨指摘原判決不當，求予廢棄改判，為
  無理由，應予駁回其上訴。
六據上論結，本件上訴為無理由，依民事訴訟法第449 條第1項
  、第78條，判決如主文。
中    華    民    國    99    年    5     月    12    日
                            民事第四庭
                                審判長法官  蔡文貴
                                法      官  黃科瑜
                                法      官  謝靜雯
以上正本證明與原本無異。
如對本判決上訴，須於判決送達後20日內向本院提出上訴狀，其
未表明上訴理由者，應於上訴後20日內向本院提出上訴理由書（
均須按他造當事人之人數附繕本）。上訴時應提出委任律師或具
有律師資格之人之委任狀，並依附註條文規定辦理。
中    華    民    國    99    年    5     月    12    日
                                書  記  官  楊茱宜
附註：
民事訴訟法第466 條之1 ：
對於第二審判決上訴，上訴人應委任律師為訴訟代理人，但上訴
人或其法定代理人具有律師資格者，不在此限。
上訴人之配偶、三親等內之血親、二親等內之姻親，或上訴人為
法人、中央或地方機關時，其所屬專任人員具有律師資格並經法
院認適當者，亦得為第三審訴訟代理人。
第1 項但書及第2 項情形，應於提起上訴或委任時釋明之。

司法院資訊處製作；財團法人民間司法改革基金會備份。
